【裁判字號】    90,訴,1667
【裁判日期】    901016
【裁判案由】    拆屋還地
【裁判全文】
臺灣臺中地方法院民事判決    九十年度訴字第一六六七號
    原      告  丙○○
                丁○○
                乙○○
    被      告  甲○○
右當事人間請求拆屋還地事件，本院判決如左：
    主    文
被告應將坐落台中縣龍井鄉○○○段水師小段一二０之一三四地號土地內，如附圖所
示Ａ部分（面積０點０二三二公頃）及同小段一二０之一四０地號土地內，如附圖所
示Ｃ部分（面積０點００一二公頃）之地上物均予拆除，並將土地返還予原告。
訴訟費用由被告負擔。
本判決於原告以新台幣陸拾捌萬陸仟元為被告供擔保後，得假執行。但被告於假執行
程序實施前，以新台幣貳佰零伍萬捌仟元為原告預供擔保，得免為假執行。
    事    實
甲、原告方面：
壹、聲明：除假執行擔保金額外，如主文所示。
貳、陳述：
一、系爭坐落台中縣龍井鄉○○○段水師小段一二０之一三四地號及同小段一二０之
    一四０地號土地，為原告於民國（下同）八十九年十月四日，向鈞院標買取得所
    有權原告三人所有權各三分之一），詎被告竟於無權占用原告所有上開二筆地號
    土地如附圖所示Ａ部分（面積０點０二三二公頃），及如附圖Ｃ部分（面積０點
    ００一二公頃）之土地，並設立地上物，原告一再向被告提出異議，請求自動拆
    除，被告置之不理，爰依所有權人之物上請求權，請求被告拆除占用原告所有前
    述二筆地號土地上之建物，並將土地返還予原告。
二、對被告抗辯之陳述：系爭建物為被告之父所建，後贈與被告，現被告仍在使用中
    ，仍為無權占用，此等情形與最高法院四十八年台上字第一四五七號判例要旨所
    載之情形不同，應無法適用。被告另謂土地承買人默許系爭房屋所有權人使用系
    爭土地云云，此為被告片面之詞，原告予以否認，且於鈞院執行過程中，被告從
    未具狀聲明系爭建物占用土地係合法占有，故被告應屬無權占有。
參、證據：提出附圖一件、土地登記謄本二件、測量圖一份、照片七張陳報狀一份、
    契約書一份為證。
乙、被告部分：
壹、聲明：
一、駁回原告之訴及假執行之聲請。
二、如受不利益之判決，願供擔保請准宣告免為假執行。
貳、陳述：
一、原告所購坐落台中縣龍井鄉○○○段水師小段一二０之一三四地號及同小段一二
    ０之一四０地號土地，係自同小段一二０之一地號土地分割而來，該一二０之一
    地號土地原屬被告之父林振所有，林振於六十四年間，在該地興建房屋，嗣將房
    屋贈與被告，其後於七十四年間，將該土地出售予訴外人張金豐，此後輾轉讓與
    ，最後由原告取得該等土地之所有權。
二、按系爭土地及房屋本同屬林振所有，林振將房屋贈與原告，而將土地出售予張金
    豐，當時土地承買人默許系房屋繼續使用，之後雖數度易手，系爭房屋仍繼續使
    用系爭土地，並無爭議，而法院拍賣時，已公告土地上有系爭房屋，拍賣後不點
    交，原告仍為標買，符合最高法院四八年台上字第一四五七號判例之情形，原告
    顯有默許被告使用系爭土地至該房屋不堪使用時，兩造間有使用借貸關係，自無
    於取得所有權後，進而主張被告無權占有，被告占有系爭土地非屬無權占有。
參、證據：提出土地登記簿謄本二份、林振農業倉庫建築圖一份為證。
丙、本院依職權函請台中縣清水地政事務所會同前往系爭土地現場勘驗測量，並調閱
    本院八十七年度執字第七六０二號強制執行卷宗。
    理    由
一、本件原告主張：系爭坐落台中縣龍井鄉○○○段水師小段一二０之一三四地號及
    同小段一二０之一四０地號土地，為原告於八十九年十月四日，向鈞院標買取得
    所有權（原告三人應有部分各三分之一），詎被告竟於無權占用原告所有上開二
    地號如附圖所示Ａ部分（面積０點０二三二公頃）及如附圖Ｃ部分（面積０點０
    ０一二公頃）之土地，並設有地上物，原告一再向被告提出異議，請求自動拆除
    ，被告置之不理，爰依所有權人之物上請求權，請求被告拆除占用原告所有前述
    二筆地號土地上之建物，並將土地返還予原告等語。被告則以：原告所購前開台
    中縣龍井鄉○○○段水師小段一二０之一三四地號及同小段一二０之一四０地號
    土地，係自同地段一二０之一地號土地分割而來，該一二０之一地號土地原屬被
    告之父林振所有，林振於六十四年間，在該地興建房屋，嗣將房屋贈與被告，之
    後於七十四年間，將該土地出售予訴外人張金豐，此後輾轉讓與，最後由原告取
    得該等土地所有權。按系爭土地及房屋本同屬林振所有，林振將房屋贈與原告，
    而將土地出售予張金豐，當時土地承買人默許系房屋繼續使用，之後數度易手，
    系爭房屋仍繼續使用土地，並無爭議，而法院拍賣時，已公告土地上有系爭房屋
    ，拍賣後不點交，原告仍為標買，符合最高法院四八年台上字第一四五七號判例
    之情形，乃默許被告使用系爭土地至該房屋不堪使用時，兩造間有使用借貸之法
    律關係，自無於取得所有權後，進而主張被告無權占有，被告占有系爭土地非屬
    無權占有等語置辯。
二、本件原告主張：系爭坐落台中縣龍井鄉○○○段水師小段一二０之一三四地號及
    同小段一二０之一四０地號土地，所有權全部，為原告於八十九年十月四日，向
    本院執行處標買取得所有權（原告三人應有部分各為三分之一），而被告於上開
    二筆土地，占用如附圖所示Ａ部分（面積０點０二三二公頃）及Ｃ部分（面積０
    點００一二公頃）之土地，並設有建物等情，為被告所不爭執，且有原告所提附
    圖一件、土地登記謄本二件、測量圖一份、現場照片七張為證，並經本院調閱本
    院八十七年度執字第七六０二號強制執行卷，及會同台中縣清水地政事務所至現
    場勘驗測量製有複丈成果圖一份在卷可稽，堪信為真。是本件所應審究者為被告
    使用之系爭如附圖所示Ａ、Ｃ部分之建物，占用系爭土地是否有合法權源？經查
    ：
（一）系爭坐落台中縣龍井鄉○○○段水師小段一二０之一三四地號，係於七十四年
      五月二十五日，自同地段一二０之一地號分割而來，原所有權人為林振，其後
      林振於七十四年七月六日，將上開一二０之一三四地號土地出售予訴外人張金
      豐，而同段一二０之一四０地號土地，則係於七十四年八月十九日，由上開同
      段一二０之一三四分割而來等情，為兩造所不爭執，並有上開二筆土地之登記
      謄本二份在卷可參，堪信為真。又被告抗辯：系爭如附圖所示Ａ、Ｃ部分之建
      物為被告之父林振於六十四年間所建之未保存登記建物，其後林振將之贈與予
      被告等情，為原告所不爭執，亦堪信為真。是系爭建物為未保存登記建物，其
      原始起造人林振於興建後，將之贈與被告，由被告占有使用，被告就該建物應
      有事實處分權存在。
（二）又被告抗辯稱：原告於標買系爭土地時，即有默許被告使用系爭土地至系爭建
      物不堪使用時，兩造間有使用借貸之法律關係云云，惟此為原告所否認，且查
      ：
  １、經本院調閱上開八十七年執字第七六０二號強制執行卷宗，依該卷內之拍賣公
      告，系爭土地拍賣時，拍賣公告固載有「土地上有未辦理保存登記建物，債權
      人稱：現由第三人甲○○占用，其占用關係不明，拍賣後不點交」等語。惟該
      等記載乃土地占有現況之事實記載，僅供參與拍賣之投標人參考，並向投標人
      宣示因現占有人占有法律關係不明，拍賣機關無法逕予強制解除占有人之占有
      ，而點交拍賣標的予拍定人，應由拍定人另循法律途逕取得執行名義，以達取
      得占有之目的而已，非謂有此公告，拍定人之所有權即受限制，就該拍賣標的
      之現占有人不得主張權利，且須繼受該占有人與前手間之法律關係。本件被告
      抗辯：其占用系爭土地，係依使用借貸之法律關係，而得原告之前地主同意使
      用系爭土地，原告因投標買得系爭土地，與被告間有成立使用借貸契約，同意
      被告使用系爭建物至該建物不堪使用為止云云，惟被告抗辯：其與原告之前手
      間有使用借貸之法律關係存在，縱使為真，然此係存在於特定債權人與債務人
      間之債權債務關係，原告繼受系爭土地之所有權，並不當然繼受前手債權債務
      關係，被告不得以之對抗原告。是原告主張被告未得其同意使用系爭土地，被
      告係無權占用系爭土地，應屬可採；被告以上述抗辯，拒絕返還土地，實無理
      由。
  ２、又查土地與房屋為各別之不動產，各得單獨為交易之標的，且房屋性質上不能
      與土地使用權分離而存在，亦即使用房屋必須使用該房屋之地基，故土地及房
      屋同屬一人，而將土地及房屋分開同時或先後出賣，其間雖無地上權設定，然
      除有特別情事，可解釋為當事人之真意，限於賣屋而無基地之使用外，均應推
      斷土地承買人默許房屋承買人繼續使用土地。最高法院固著有四十八年台上字
      第一四五七號判例，惟查：依上開判例所載必須「土地及房屋同屬一人，而將
      土地及房屋分開同時或先後出賣」，方有適用，本件系爭建物為未保存登記建
      物，林振將之贈與被告，不能為所有權移轉登記，自不能為所有權之讓與，被
      告僅取得事實處分權而已，顯無該判例之適用。且依該判例所載「…其間雖無
      地上權設定，然除有特別情事，可解釋為當事人之真意，限於賣屋而無基地之
      使用外，均應推斷土地承買人默許房屋承買人繼續使用土地」等語之真意，當
      係指建物所有權取得人，與土地所有權取得人間，應有如民法第四百二十六條
      之一第一項所規定，推定成立租賃關係之謂，如房屋所有權取得人與土地所有
      權取得人之前手間，非成立租賃契約，而係成立無償之使用借貸契約，自無該
      判例之適用。本件被告自陳：其於取得系爭建物事實處分權時，僅與林振間成
      立無償之使用借貸契約而已，現在占有系爭建物使用系爭土地，亦係基於無償
      使用借貸之法律關係占有，是本件被告與原告之前地主間，當無所謂租賃關係
      存在，而僅有無償之使用借貸關係存在，此與前述判例之情形不同，自無上述
      判例之適用，被告辯稱：其得適用上開判例對原告主張有權占有，亦不足採。
三、綜上所述，被告既無法舉證證明其占有如附圖所示Ａ部分及Ｃ部分土地，為有權
    占有，原告主張被告無權占用該等土地，自屬可採，是原告依所有權人之物上請
    求權，請求被告將如附圖所示Ａ部分及Ｃ部分土地上之建物拆除，並返還該占有
    之土地予原告，為有理由，應予准許。
四、本判決兩造均陳明願供擔保，請准宣告假執行及免為假執行之宣告，經核並無不
    合，爰分別酌定相當之擔保金額，予以准許。
五、本件判決之基礎已臻明確，兩造其餘攻擊防禦方法及舉證，核與判決無影響，爰
    不另一一論述，併此敘明。
六、據上論結，本件原告之訴為有理由，依民事訴訟法第七十八條，第三百九十條第
    二項、第三百九十二條，判決如主文。
中      華      民      國    九十    年      十      月      十六      日
                                 台灣台中地方法院民事第四庭
                                     法      官  王  金  洲
右為正本係照原本作成。
如對本判決上訴，須於判決送達後二十日內向本院提出上訴狀（須附繕本）。
中      華      民      國    九十    年      十      月      十六      日
                                     法院書記官


司法院資訊處製作；財團法人民間司法改革基金會備份。
